臺灣臺中地方法院民事裁定
111年度家聲抗字第53號
抗  告  人  岳瑞麟  
相  對  人  岳蔡小卷
上列抗告人因與相對人間聲請監護宣告事件，對於本院民國111
年5月24日111年度監宣字第225號裁定不服，提起抗告，本院第
二審合議庭裁定如下：
    主  文
一、原裁定廢棄。
二、宣告岳蔡小卷（女、國民身分證統一編號：Z000000000號）
    為受監護宣告之人。
三、選定岳瑞麟（男、國民身分證統一編號：Z000000000號）為
    受監護宣告之人之監護人。
四、指定岳瑞麒（男、國民身分證統一編號：Z000000000號）為
    會同開具財產清冊之人。
五、原審之聲請程序費用及本件抗告程序費用均由受監護宣告之
    人岳蔡小卷負擔。
    理  由
一、抗告人於原審聲請意旨略以：相對人為抗告人之母，相對人
    因中風、腦內出血，不能處理事務，爰聲請對相對人為監護
    宣告，並依相對人之最佳利益，選定抗告人為相對人之監護
    人，岳瑞麒為會同開具財產清冊之人；若未達監護宣告程度
    ，亦聲請輔助宣告等語。
二、原裁定係以：本院經審酌鑑定人即佛教慈濟醫療財團法人台
    中慈濟醫院精神科陳廷任醫師所為之鑑定意見，認相對人已
    因失智症，具有中度精神障礙，致其為意思表示或受意思表
    示，或辨識其意思表示效果之能力顯有不足，且短期內回復
    之可能性極低，應為輔助宣告，暨審酌本院訊問之結果，及
    參考關係人即相對人所生子女之意見，認為抗告人上開主張
    ，核與卷證相符，因認抗告人聲請對相對人為輔助宣告，及
    依相對人之意願及最佳利益，選定抗告人為輔助人，為有理
    由，應予准許。　
三、抗告意旨則略以：
(一)本件原遞件聲請監護宣告，由抗告人擔任相對人之監護人，
    庭審時法庭據台中慈濟醫院之鑑定報告，謂相對人意思表示
    或受意思表示或辨識其意思表示之能力顯有不足，認以聲請
    輔助宣告為適當，遂改之，並經鈞院裁定准許選定抗告人為
    相對人之輔助人。惟抗告人持原審裁定欲申請印鑑證明，據
    以辦理先父軍人遺屬之半俸時，遭戶政機關拒絕，理由是申
    請相關事件仍應由受輔助宣告之人表示意見，輔助上能代相
    對人為意思表示，然相對人全身癱瘓，無法以口語表述，也
    無法透過肢體語言表達。
(二)先父退休多年，夫妻二人以退休俸為生，申請兩位外勞照顧
    起居，生活花費勉可維持，然先父於今年一月間往生，相關
    法律與行政程序往返四月迄今尚未能定，經濟條件之困境對
    相對人生活醫療及外勞照護影響甚鉅。且先父歿後，抗告人
    及姊弟三人已向軍方切結，捨去遺族相關權利，半俸所得全
    歸相對人，讓其頤養天年不稍匱乏，整個程序完成相對人純
    受利益，為此爰提起抗告，請求重新審酌本件聲請等語。
四、按對於因精神障礙或其他心智缺陷，致不能為意思表示或受
    意思表示，或不能辨識其意思表示之效果者，法院得因本人
    、配偶、四親等內之親屬、最近一年有同居事實之其他親屬
    、檢察官、主管機關或社會福利機構之聲請，為監護之宣告
    。受監護宣告之人應置監護人。法院為監護之宣告時，應依
    職權就配偶、四親等內之親屬、最近一年有同居事實之其他
    親屬、主管機關、社會福利機構或其他適當之人選定一人或
    數人為監護人，並同時指定會同開具財產清冊之人。法院選
    定監護人時，應依受監護宣告之人之最佳利益，優先考量受
    監護宣告之人之意見，審酌一切情狀，並注意下列事項：一
    、受監護宣告之人之身心狀態與生活及財產狀況。二、受監
    護宣告之人與其配偶、子女或其他共同生活之人間之情感狀
    況。三、監護人之職業、經歷、意見及其與受監護宣告之人
    之利害關係。四、法人為監護人時，其事業之種類與內容，
    法人及其代表人與受監護宣告之人之利害關係，民法第14條
    第1項、第1110條、第1111條第1項、第1111條之1分別定有
    明文。
五、經查：
(一)抗告人主張其為相對人之子，相對人因中風、腦內出血須為
    監護宣告之事實，業據其提出戶籍謄本、親屬系統表、身心
    障礙證明（重度）、親屬團體會議推定監護人、會同開具財
    產清冊之人說明書、同意書為證。又鑑定人即佛教慈濟醫療
    財團法人台中慈濟醫院精神科陳廷任醫師之監護(輔助)宣告
    鑑定報告雖判定相對人因失智症、中風致中度精神障礙，對
    於管理處分自己的財產有給予經常性協助之必要，為意思表
    示或受意思表示，或辨識其意思表示效果之能力，顯有不足
    ，應為輔助宣告等語，惟本院審酌相對人領有「重度」身心
    障礙，且鑑定報告上亦載相對人因血管型失智症達「重大障
    礙程度」，相對人無法自理飲食、排泄、沐浴、更衣，需他
    人協助，無言語回應，四肢癱瘓，坐輪椅入診間，有意識，
    無理解、判斷力，另據抗告人稱：相對人已經全身癱瘓，剩
    下兩隻眼睛會動等語，且為其他關係人所不爭執（見本院11
    1年度監宣字第225號卷111年5月12日訊問筆錄），綜合上開
    事證，相對人確因中風、失智症，致其已欠缺關於自己財產
    管理處分之能力，未能期待相對人未來得理解有關自身事務
    之各項法律上之意義及效果，進而至少有主動參與意思形成
    之能力，是以，堪認相對人已無為有效意思表示或受意思表
    示，或辨識意思表示效果之能力，而達應為監護宣告之程度
    。綜上，本院於法律判斷上，難以採認上開鑑定報告之結論
    ，況且該報告鑑定稱相對人「有精神上障礙或其他心智缺陷
    （病名：血管型失智症），並達重大障礙程度」，又稱相對
    人僅至可為輔助宣告之程度，顯然未能一致，本院自難採取
    。原審認宣告相對人為受輔助宣告人，及抗告人為相對人之
    輔助人部分，未及審酌相對人事實上無法為意思表示之情已
    影響其生活各相關面向等情，容有未洽，抗告意旨求予廢棄
    ，為有理由，爰由本院予以廢棄改裁定如主文第2項所示。
(二)又聲請人與關係人岳瑞麒、岳瑞霞均為相對人之子女，有戶
    籍謄本在卷可憑，而其等於親屬團體會議表示同意由抗告人
    擔任相對人之監護人，關係人岳瑞麒擔任會同開具財產清冊
    之人，且渠等均同意擔任，本院參酌前揭各情，認由抗告人
    任相對人之監護人，最能符合受監護宣告之人之最佳利益，
    爰選定抗告人為監護人，併指定關係人岳瑞麒為會同開具財
    產清冊之人。
(三)末按民法第1113條準用同法第1099條、第1109條之規定，監
    護開始時，監護人對於受監護人之財產，應依規定會同法院
    指定會同開具財產清冊之人，於2個月內開具財產清冊，並
    陳報法院；監護人於執行監護職務時，因故意或過失，致生
    損害於受監護人者，應負賠償之責。基上，監護人於本裁定
    確定後，應會同岳瑞麒，於2個月內開具財產清冊，並陳報
    法院，併此敘明。
六、據上論結，本件抗告為有理由，依家事事件法第97條、第16
    4條第2項、非訟事件法第46條，民事訴訟法第492條前段，
    裁定如主文。
中　　華　　民　　國　　111 　年　　7 　　月　　8 　　日
                  家事法庭 審判長法  官　蔡建興
　　　　　　　　　               法  官  黃家慧 
　　　　　　　　　　　　　　　　 法  官  顏銀秋
以上為正本係照原本作成。　　　　　　　　　　　　　　　
如不服本裁定應於送達後10日內向本院提出再抗告狀，並繳納再
抗告費新台幣1000元。再為抗告應以適用法規顯有錯誤為理由，
並應委任律師或具律師資格之關係人為代理人。　　　　　　　
中　　華　　民　　國　　111 　年　　7 　　月　　8 　　日
                                 書記官  王綉玟